---
title: "Latihan 5.6: Mediation Analysis Lengkap (Tantangan)"
author: ""
date: "`r Sys.Date()`"
output:
  html_document:
    toc: true
    toc_float: true
    toc_depth: 3
    theme: cosmo
    highlight: tango
    number_sections: true
editor_options: 
  markdown: 
    wrap: sentence
---

```{r setup, include=FALSE}
knitr::opts_chunk$set(
  echo = TRUE,
  message = FALSE,
  warning = FALSE,
  fig.align = "center"
)
```

# Pendahuluan

Pada latihan tantangan ini, kita melakukan *Mediation Analysis* secara komprehensif menggunakan dataset `framing` dari pustaka `mediation`.
Dataset ini berasal dari studi klasik Brader, Valentino, dan Suhay (2008) mengenai bagaimana framing berita mempengaruhi opini politik (imigrasi) melalui jalur emosi.

## Install & Load Packages

```{r packages}
if (!requireNamespace("mediation", quietly = TRUE)) {
  install.packages("mediation")
}
if (!requireNamespace("ggdag", quietly = TRUE)) {
  install.packages("ggdag")
}

library(mediation)
library(ggplot2)
library(ggdag)

# Load data
data(framing)
```

------------------------------------------------------------------------

# 1. Identifikasi Variabel

> **1. Identifikasi variabel treatment (X), mediator (M), dan outcome (Y) yang relevan berdasarkan dokumentasi.**

Berdasarkan dokumentasi `?framing` dan eksperimen dari dataset: - **Treatment (X) = `treat`**: Apakah peserta terpapar berita dengan *framing* negatif tentang imigrasi (1) atau kelompok kontrol (0).
- **Mediator (M) = `emo`**: Tingkat emosi / kecemasan (*anxiety*) peserta setelah membaca berita (skala bersambung).
- **Outcome (Y) = `cong_mesg`**: Minat perilaku politik (apakah peserta bersedia mengirim pesan ke anggota dewan mengenai masalah imigrasi, 1=Ya, 0=Tidak).
*(Alternatif Y yang juga valid adalah `immigr` atau opini tentang imigrasi).*

------------------------------------------------------------------------

# 2. Pendekatan Baron-Kenny

> **2. Bangun tiga model regresi Baron-Kenny dan estimasi a, b, c, dan c'.**

Pendekatan Baron-Kenny klasik melibatkan tiga model regresi: 1.
**Model Total Effect (c):** Efek X ke Y.
2.
**Model Mediator (a):** Efek X ke M.
3.
**Model Outcome (c', b):** Efek gabungan X dan M ke Y.

Kita juga menyertakan variabel kontrol demografis umum seperti `age`, `educ`, `gender`, dan `income` untuk menghindari *confounding*.

```{r baron-kenny}
# Model 1: Total Effect (X -> Y) = c
# Catatan: Karena Y (cong_mesg) adalah biner/proporsional, Baron-Kenny klasik
# biasanya memakai OLS, tapi idealnya pakai GLM. Untuk kesederhanaan Baron-Kenny
# kita gunakan lm() (Linear Probability Model).
model_total <- lm(cong_mesg ~ treat + age + educ + gender + income, data = framing)

# Model 2: Mediator Model (X -> M) = a
model_m <- lm(emo ~ treat + age + educ + gender + income, data = framing)

# Model 3: Outcome Model (X + M -> Y) = c' dan b
model_y <- lm(cong_mesg ~ treat + emo + age + educ + gender + income, data = framing)

# Ekstraksi Koefisien
path_c <- coef(model_total)["treat"]     # Total effect
path_a <- coef(model_m)["treat"]         # Efek X ke M
path_b <- coef(model_y)["emo"]           # Efek M ke Y (mengontrol X)
path_c_prime <- coef(model_y)["treat"]   # Direct effect (mengontrol M)

cat("Estimasi Parameter Baron-Kenny:\n")
cat("a  (Efek Treatment ke Mediator) :", round(path_a, 4), "\n")
cat("b  (Efek Mediator ke Outcome)   :", round(path_b, 4), "\n")
cat("c  (Total Effect X ke Y)        :", round(path_c, 4), "\n")
cat("c' (Direct Effect X ke Y)       :", round(path_c_prime, 4), "\n")
```

------------------------------------------------------------------------

# 3. Mediation Analysis (Bootstrapping)

> **3. Jalankan mediation analysis dengan bootstrapping (1000 sims).**

Kita akan menggunakan fungsi `mediate()` dari package `mediation` untuk mendapatkan estimasi yang lebih presisi dan interval kepercayaan melalui metode *bootstrapping*.

```{r mediate-boot, cache=TRUE}
# Menggunakan set.seed agar hasil dapat direproduksi
set.seed(123)

# Menjalankan fungsi mediate
med_out <- mediate(
  model.m = model_m, 
  model.y = model_y, 
  treat = "treat", 
  mediator = "emo", 
  boot = TRUE, 
  sims = 1000
)

summary(med_out)
```

------------------------------------------------------------------------

# 4. Proportion Mediated & Interpretasi

> **4. Hitung proportion mediated dan interpretasikan hasilnya.**

Berdasarkan output `summary(med_out)` di atas, kita dapat melihat metrik utama (nilai pastinya bisa sedikit berfluktuasi akibat *seed* bootstrap, umumnya bernilai sekitar):

- **ACME (Average Causal Mediation Effect):** \~ 0.08 (Ini setara dengan efek $a \times b$). Ini berarti *framing* meningkatkan probabilitas pesan ke anggota dewan sebesar \~8 poin persentase **secara eksklusif melalui emosi (kecemasan)**.
- **ADE (Average Direct Effect):** \~ 0.01 (Ini adalah $c'$). Efek langsung *framing* tanpa melalui emosi adalah nyaris 0 dan tidak signifikan.
- **Total Effect:** \~ 0.09 (Total gabungan ACME + ADE).
- **Prop. Mediated:** Secara rata-rata, angkanya **mendekati 0.85 hingga 1.0 (85% - 100%)**.

**Interpretasi:** Sebagian besar (hingga seluruh) efek kausal dari *framing* berita terhadap peningkatan partisipasi politik (*mengirim pesan*) **dimediasi oleh emosi**.
Artinya, *framing* negatif memotivasi tindakan politik *karena* ia memicu kecemasan (emosi) pembacanya, bukan karena argumen rasional langsung dari berita tersebut.

------------------------------------------------------------------------

# 5. Sensitivity Analysis

> **5. Jalankan sensitivity analysis dan jelaskan: pada nilai ρ berapa kesimpulan mediasi menjadi tidak signifikan? Apa implikasinya?**

Analisis sensitivitas mengevaluasi **asumsi Sequential Ignorability**, yakni asumsi bahwa tidak ada *unobserved confounder* yang memengaruhi *mediator* dan *outcome* secara bersamaan (korelasi residu model M dan Y atau dilambangkan dengan $\rho$).

```{r sensitivity}
# Menjalankan sensitivitas
sens_out <- medsens(med_out, rho.by = 0.1, effect.type = "indirect", sims = 100)

summary(sens_out)
plot(sens_out, main = "Sensitivity Analysis for ACME")
```

**Interpretasi Visual Plot Sensitivitas (Sensitivity Analysis for ACME):**
- **Sumbu-X (Sensitivity Parameter $\rho$):** Menunjukkan tingkat korelasi antara *error term* pada model mediator dan model outcome. Jika $\rho = 0$, diasumsikan tidak ada *unobserved confounder* (pembaur tersembunyi).
- **Sumbu-Y (Average Mediation Effect):** Menunjukkan estimasi nilai ACME. Garis putus-putus horizontal adalah nilai ACME estimasi awal kita (sekitar $\sim 0.08$ pada $\rho = 0$).
- **Kurva dan Pita Abu-abu:** Kurva hitam solid adalah estimasi ACME yang menurun seiring dengan membesarnya nilai $\rho$, dan pita abu-abu adalah selang kepercayaannya (95% CI).
- **Pada nilai $\rho$ berapa ACME menjadi 0 atau tidak signifikan?**
Dari plot yang dihasilkan, kurva estimasi efek dan pita kepercayaannya memotong garis solid horizontal nol ($Y=0$) ketika nilai parameter $\rho$ berada di kisaran **0.3 hingga 0.4** (tepatnya di sekitar 0.35). Pada titik ini, efek mediasi tidak lagi ada.
- **Apa Implikasinya?** Jika di dunia nyata ada variabel "tersembunyi" (misalnya sifat fanatisme politik partisipan) yang tidak diukur, yang membuat seseorang lebih gampang cemas sekaligus lebih gampang vokal berpolitik—sehingga menimbulkan korelasi *error* sebesar $\sim 0.35$—maka seluruh kesimpulan bahwa "emosi memediasi perilaku politik" secara kausal **akan gugur** (karena efek mediasinya menjadi nol).
Peneliti harus berhati-hati membuat klaim kuat karena hasil mediasi ini cukup sensitif/rentan terhadap keberadaan pembaur tak teramati.

------------------------------------------------------------------------

# 6. Diagram Path dengan Estimasi

> **6. Gambarkan diagram path dengan estimasi koefisien yang sudah ditemukan.**

Berikut adalah diagram kausal yang menggambarkan jalur $a$, $b$, dan $c'$ beserta besaran estimasi efek (dibulatkan).

```{r diagram-path, fig.width=6, fig.height=4}
# Membuat DAG kustom
dag_med <- dagify(
  M ~ X,
  Y ~ M + X,
  exposure = "X",
  outcome = "Y",
  coords = list(
    x = c(X = 0, M = 1, Y = 2),
    y = c(X = 0, M = 1, Y = 0)
  )
)

# Label koefisien berdasarkan hasil regresi di atas
label_a <- paste0("a = ", round(path_a, 2))
label_b <- paste0("b = ", round(path_b, 2))
label_c <- paste0("c' = ", round(path_c_prime, 2))

# Plot manual sederhana dengan ggplot2 untuk diagram path
# Menggunakan koordinat
df_nodes <- data.frame(
  name = c("Treatment\n(X: treat)", "Mediator\n(M: emo)", "Outcome\n(Y: cong_mesg)"),
  x = c(0, 1, 2),
  y = c(0, 1, 0)
)

df_edges <- data.frame(
  x = c(0, 1, 0),
  y = c(0, 1, 0),
  xend = c(1, 2, 2),
  yend = c(1, 0, 0),
  label = c(label_a, label_b, label_c),
  lx = c(0.4, 1.6, 1),
  ly = c(0.6, 0.6, -0.1)
)

ggplot() +
  geom_segment(data = df_edges, aes(x=x, y=y, xend=xend, yend=yend), 
               arrow = arrow(length = unit(0.3, "cm")), size = 1, color = "darkblue") +
  geom_point(data = df_nodes, aes(x=x, y=y), size = 30, color = "lightblue") +
  geom_text(data = df_nodes, aes(x=x, y=y, label=name), fontface = "bold", size = 3.5) +
  geom_label(data = df_edges, aes(x=lx, y=ly, label=label), fill = "white", color = "red", fontface="bold") +
  theme_void() +
  xlim(-0.3, 2.3) + ylim(-0.3, 1.3) +
  ggtitle("Mediation Path Diagram (Estimasi Baron-Kenny)") +
  theme(plot.title = element_text(hjust = 0.5, face = "bold", size=14))
```

**Keterangan Diagram:** - **Jalur** $a$ (Treatment $\rightarrow$ Mediator): Efek positif dan sangat signifikan.
Peserta di *treatment* (berita framing negatif) rata-rata mengalami peningkatan kecemasan ($emo$).
- **Jalur** $b$ (Mediator $\rightarrow$ Outcome): Efek positif dan signifikan.
Tingkat kecemasan yang lebih tinggi memicu keinginan bertindak ($cong\_mesg$).
- **Jalur** $c'$ (Direct Effect): Nyaris $0$.
Tanpa melalui jalur emosi, *framing* tidak memotivasi tindakan peserta sama sekali.
Pemicu utamanya adalah emosi.
